【裁判字號】    98,簡上,308
【裁判日期】    981126
【裁判案由】    所有權移轉登記  等
【裁判全文】
臺灣高雄地方法院民事判決             98年度簡上字第308號
上  訴  人  華源交通股份有限公司
法定代理人  乙○○
被  上訴人  丙○○
被  上訴人  輝榮交通有限公司
法定代理人  李陳月
訴訟代理人  甲○○
上列當事人間所有權移轉登記等事件，上訴人對於民國98年8 月
20 日 本院98年度雄簡字第1706號第一審判決提起上訴本院於民
國98 年11 月12日言詞辯論終結，判決如下：
    主      文
上訴駁回。
第二審訴訟費用由上訴人負擔。
    事實及理由
壹、程序部分：
    被上訴人丙○○經合法通知未於言詞辯論期日到場，核無民
    事訴訟法第386 條所列各款情形，參民事訴訟法第436 條之
    1 第3 項、及463 條之準用規定，簡易事件第二審程序亦有
    一造辯論判決規定之適用，爰依民事訴訟法第385 條第1項
    規定，因上訴人聲請准為一造辯論而為判決。
貳、實體部分：
一、本件上訴人起訴主張：被上訴人輝榮交通有限公司（下稱輝
    榮公司）於民國93年2 月20日派其司機即被上訴人丙○○至
    上訴人公司處洽購車號號碼252 －HB號（原車號為JN－875
    號）之中古大型曳引車乙輛（下稱系爭車輛），雙方並簽立
    汽車買賣合約書，合意以新臺幣（下同）530,000 元為買賣
    價金，被上訴人丙○○當場給付訂金5,000 元，依約被上訴
    人等應於同年月27日付清剩餘價款，惟被上訴人丙○○遲至
    93年3 月12日，方交付由被上訴人輝榮公司負責人李陳月
    以個人名義所簽發，發票日為93年3 月17日之支票1 紙（下
    稱系爭支票）清償剩餘價款，上訴人則於同日即93年3 月12
    日將系爭車輛交付被上訴人丙○○。不料於辦理系爭車輛車
    籍過戶程序中，被上訴人丙○○駕駛系爭車輛多次違規且未
    繳納罰鍰，致監理機關中止系爭車輛之移轉登記程序，迄今
    上訴人仍無法完成過戶登記予被上訴人輝榮公司；此外，系
    爭曳引車於被上訴人丙○○使用期間，因系爭車輛仍登記為
    上訴人致上訴人經稅捐機關課徵車輛牌照稅、燃料稅與欠稅
    罰鍰等共計66,957元，被上訴人等未繳納稅款之侵權行為，
    致上訴人受有損害，爰依買賣關係及侵權行為法則，訴請將
    系爭車輛移轉登記予被上訴人輝榮公司，以及被上訴人等應
    連帶伊損失等語，並於原審聲明：(一)系爭車輛應移轉登記予
    被告輝榮公司；(二)被上訴人應連帶給付上訴人66,957元，及
    自起訴狀繕本送達之翌日起至清償日止，按週年利率百分之
    5 計算之利息。復於本院審理時補稱：被上訴人等明知個人
    不得經營汽車貨運業，汽車貨運業不得接受個別經營者之委
    託辦理監理業務，為謀求表面上合法，由被上訴人輝榮公司
    另行出具認購書，並由其負責人支付價款，且被上訴人輝榮
    公司亦自承接受被上訴人丙○○之靠行委託，故為維護交易
    安全，該對外公示之法律行為應屬有效；另被上訴人間有靠
    行之法律關係，即雇主與受雇人之僱傭關係，系爭車輛已為
    被上訴人等設定抵押借款，故系爭車輛應為被上訴人等共同
    購買等語。
二、被上訴人輝榮公司則以：被上訴人丙○○因欲購買已有請領
    營業牌號之中古曳引車自行經營貨運業務，方靠行被上訴人
    輝榮公司，並於93年3 月18日與被上訴人輝榮公司簽訂靠行
    委託服務契約書，被上訴人輝榮公司、丙○○間為信託關係
    ，被上訴人丙○○係以個人名義向上訴人購買系爭車輛，並
    由被上訴人丙○○自行接管使用，非如上訴人所稱係由被上
    訴人輝榮公司派往洽購，被上訴人輝榮公司因靠行實務之故
    ，方簽署認購書予上訴人。系爭支票僅係被上訴人丙○○向
    訴外人即被上訴人輝榮公司之法定代理人李陳月個人商借
    之票據，並非被上訴人輝榮公司所簽發，上訴人主張均無理
    由等語資為抗辯，並聲明：上訴人之訴駁回。另於本院審理
    時補稱：上訴人與被上訴人丙○○間買賣契約應屬有效，並
    非行政函令及公路法規所禁止之範疇，上訴人亦已自認伊與
    被上訴人丙○○間存在買賣契約，且被上訴人間之靠行約定
    僅屬協議，尚未實際履行，並無效力，被上訴人間無代理關
    係等語。至被上訴人丙○○於原審及本院審理中均經合法通
    知，皆未於言詞辯論期日到場，前亦未提出任何書狀作何聲
    明或陳述。
三、原審經審理結果，判決上訴人敗訴，上訴人不服，提起上訴
    ，並聲明：(一)原判決廢棄。(二)請求以上訴人原審訴之聲明為
    判決。被上訴人輝榮公司則於本院答辯聲明：上訴駁回。
四、本件到庭之兩造之不爭執事項及爭點事項：
（一）兩造不爭執之事項：
    (一)系爭車輛買賣契約係於93年2 月20日簽訂，內容約定買賣
      價金530,000 元，當日被上訴人丙○○並給付訂金5,000
      元，有汽車買賣合約書可參（原審卷第7 頁）。
    (二)上訴人於93年3 月12日將系爭車輛交付被上訴人丙○○，
      被上訴人丙○○則交付由被上訴人輝榮公司負責人李陳
      月以個人名義所簽發之系爭支票乙紙予上訴人，清償剩餘
      價款。
    (三)系爭車輛尚未辦竣過戶手續。
    (四)93年3 月22日認購證上之被上訴人印文及負責人之簽名係
      被上訴人輝榮公司所簽署、鈐印。
    (五)上訴人自93年3 月12日至94年6 月已繳納系爭車輛稅金、
      欠稅罰鍰計66,957元，有退稅抵繳證明書、使用牌照稅稅
      款及財務罰鍰繳款書、繳納財務案件執行費用收回收據等
      件為證（原審卷第11─20頁）。
    (六)系爭車輛設定動產擔保抵押時，曾經抵押權人新鑫股份有
      限公司以被上訴人輝榮公司為動產擔保抵押之義務人，進
      行對保。
（二）本件爭執之點：
    (一)系爭車輛買賣契約之當事人究竟為何者？
    (二)上訴人得否依系爭車輛買賣契約請求被上訴人輝榮公司辦
      理車輛移轉登記？
    (三)上訴人就系爭車輛未過戶前，所支付之稅金及欠稅罰鍰得
      否請求被上訴人連帶賠償？
五、本院之判斷：
（一）系爭車輛買賣契約之當事人究竟為何者？
    (一)查依上訴人於原審所提出之系爭車輛買賣合約書內文，於
      「賣主」、「甲方（賣方）」等欄位，只登載上訴人法定
      代理人乙○○之姓名，並無上訴人華源交通股份有限公司
      名稱之記載（下稱華源公司，見原審卷第7 頁）。上訴人
      雖稱締約當時忘了帶公司印章云云（見本院98年11月12日
      言詞辯論筆錄，本院卷第54頁），然買賣合約書內容關於
      賣方名稱的所有欄位記載中，既皆僅載明「乙○○」之名
      義，如締約當時雙方當事人間確有以上訴人華源公司名義
      出賣系爭車輛之意思，應於買賣合約書中明確記載賣方為
      上訴人華源公司，並註明乙○○係「法定代理人」而非「
      出賣人」。然今買賣合約書中均無如此記載，是契約文義
      已至為明確，上訴人法定代理人所謂忘記帶公司印章之說
      詞，應不足採，上訴人法定代理人乙○○應係以個人名義
      締結系爭車輛之買賣契約。
    (二)關於系爭車輛買賣契約買受人之認定，於買賣合約書中「
      乙方（買方）」之欄位，亦僅載有被上訴人丙○○之名義
      ，並無被上訴人輝榮公司之名稱（見原審卷第7 頁）。又
      上訴人法定代理人乙○○亦自承當初買車過程皆由被上訴
      人丙○○個人辦理，系爭車輛亦係交付予被上訴人丙○○
      （原審卷第80、81頁）。上訴人雖稱被上訴人輝榮公司倘
      未購買系爭車輛，其代理人李陳月何須簽發系爭支票供
      被上訴人丙○○清償價金云云。惟支票僅屬支付工具，且
      支票亦非以被上訴人輝榮公司名義所簽發，不足據以推認
      系爭車輛係由被上訴人輝榮公司所購置之事實，上訴人就
      此主張，尚難為其有利之認定。而上訴人雖又稱被上訴人
      輝榮公司為辦理系爭車輛抵押借款之對保人，故應為共同
      購買人云云，然證人即當時辦理對保之承辦人員簡正雄於
      本院審理期間，到庭證稱：只要是靠行車，一律會找車行
      作動產擔保抵押的當事人，而實務上對於無法繳貸款而拍
      賣車輛不足額，確實只會找司機，因為還會跟車行繼續往
      來，所以不會找車行等語（見本院98年11月12日言詞辯論
      筆錄，本院卷第55、56頁），上訴人對此作法並不爭執，
      亦表明伊公司也有靠行車輛，靠行司機也會邀伊辦理動產
      抵押，但那是司機的車等語（見本院98年11月12日言詞辯
      論筆錄，本院卷第56頁）。故仍無法由被上訴人輝榮公司
      有辦理對保，即認被上訴人輝榮公司為共同購買人，上訴
      人以此主張，亦無理由。依系爭車輛買賣合約書所載買受
      人名義，與實際辦理交易行為均由被上訴人丙○○所為等
      情，應可確認系爭車輛買賣契約買受人僅為被上訴人丙○
      ○。
    (三)至上訴人所提出之認購證，內文雖記載係由被上訴人輝榮
      公司向上訴人購買系爭車輛，但除未記載買賣價金外，該
      認購證中亦僅有被上訴人輝榮公司及其法定代理人用印，
      上訴人並無簽名或蓋章以表彰係由伊出賣系爭車輛之意思
      。再由被上訴人丙○○與被上訴人輝榮公司間所簽訂之「
      汽車貨運業接受掛行經營者（寄行）委託服務契約」（原
      審卷第57頁），內容載有「…二、乙方（即被上訴人丙○
      ○）取得前開車輛之所有權，或佔有使用權…四、前開車
      輛因係登記甲方之所有，從而名義上亦為其駕駛人，裝卸
      工等人員之雇主，但實質上，該等人員之進、退、獎、懲
      、工資，應享之勞工權益，及應負之一切連帶責任，均應
      由乙方基於真正之雇主而承擔完全責任…」等語，可知被
      上訴人丙○○係透過一般所稱「靠行」之方式，欲將系爭
      車輛登記於被上訴人輝榮公司名下，並以被上訴人輝榮公
      司之名義參與營運。而如前述，上訴人公司亦有靠行車輛
      ，上訴人亦不爭執靠行車輛之所有權人為靠行之司機。佐
      以上開認購證另有印文係以「高雄縣汽車貨運商業同業公
      會」名義，蓋有「委託服務契約書」、「證明專用章」等
      文義，足認該認購證係於靠行之委託服務契約所用，客觀
      上應認上訴人就此亦知之甚詳。再依時序觀察，系爭車輛
      之買賣合約書於93年2 月20日訂定，並於同年3 月12日將
      系爭車輛交付被上訴人丙○○，而被上訴人間上開「汽車
      貨運業接受掛行經營者（寄行）委託服務契約」係於同年
      3 月18日簽立，最後才於同年3 月22日書立認購證等情，
      該認購證應係被上訴人輝榮公司基於被上訴人丙○○靠行
      之委託方予提出，無法用以證明系爭車輛買賣契約之真實
      內容。因此，在應可認上訴人明知系爭車輛買賣為靠行方
      式之情形下，對系爭車輛買賣契約內容之認定，自無上訴
      人所稱之公示效力。上訴人以認購書內容主張伊為出賣人
      而被上訴人輝榮公司為買受人，並無理由。
    (四)上訴人又稱依被上訴人間靠行關係，則被上訴人輝榮公司
      與丙○○間應為雇主與受雇人之僱傭關係，可認被上訴人
      輝榮公司應有委託被上訴人丙○○購買系爭車輛或有共同
      購買情形云云。然實務上由靠行經營人負僱用人之責任，
      係因一般消費者僅能由外觀判斷靠行車輛係某經營人所有
      ，為保護交易之安全，方為如此認定（參最高法院87年度
      台上字第86號判決要旨）。今上訴人法定代理人既已自承
      上訴人公司有經營靠行業務（見本院98年11月12日言詞辯
      論筆錄，本院卷第56頁），身為法定代理人，理應熟悉商
      業上關於靠行車輛之實際運作過程，不似一般消費者僅能
      由外觀判斷交易對象。況買賣合約書已明確記載買受人為
      被上訴人丙○○，當無法主張有何信賴外觀而須保護交易
      安全之必要，上訴人主張被上訴人間因靠行而有僱傭關係
      存在並無理由，亦無法認定被上訴人間有委託購買系爭車
      輛之情事，仍應以系爭車輛買賣合約書所載為準，即被上
      訴人丙○○為系爭車輛買賣契約之買受人。
（二）上訴人得否依系爭車輛買賣契約請求被上訴人輝榮公司辦
      理車輛移轉登記？
      按債為特定人間之權利義務關係，僅債權人得向債務人請
      求給付，第三人並無請求債務人向債權人給付之權利，此
      為債之相對性原則（參最高法院88年度台上字第694 號判
      決要旨）。本件系爭車輛買賣契約之出賣人既為上訴人法
      定代理人乙○○個人名義，並非上訴人華源公司；而買受
      人為被上訴人丙○○，並非被上訴人輝榮公司，則上訴人
      與被上訴人輝榮公司均非買賣契約當事人，基於債之相對
      性，上訴人自無法本於系爭車輛買賣契約債之關係有所請
      求，故上訴人主張被上訴人輝榮公司應辦理車輛移轉登記
      ，並無理由。
（三）上訴人就系爭車輛未過戶前，所支付之稅金及欠稅罰鍰得
      否請求被上訴人連帶賠償？
    (一)按民法第184 條第1 項規定，因故意或過失，不法侵害他
      人之權利者，負損害賠償責任。故意以背於善良風俗之方
      法，加損害於他人者亦同。該項規定侵權行為所欲保護者
      ，固非僅止於該項前段所稱故意或過失不法侵害他人「法
      律上所明認之權利」，並及於後段所稱故意以背於善良風
      俗之方法加損害於他人「權利以外之其他利益」，但必以
      被害人之法律上所明認之權利或其他利益因此受有損害，
      始足當之（最高法院98年度台上字第1498號判決意旨可參
      ）。本件上訴人雖主張因被上訴人等未將系爭車輛辦理過
      戶，致伊仍須負擔繳納車輛牌照稅、燃料稅之損害。然上
      訴人並非系爭車輛買賣契約之出賣人，已如前述，縱系爭
      車輛有遲延移轉登記之情形，仍非上訴人所得以請求。又
      系爭車輛買賣合約書顯載有關於稅金負擔之約定，惟因本
      件契約之當事人實為上訴人法定代理人乙○○以及被上訴
      人丙○○，已如前述，是乙○○與丙○○間此一內部實質
      分擔稅捐之約定，與政府課徵稅捐時，車輛登記名義人應
      負擔納稅之義務無涉。本件於系爭車輛辦理移轉登記前，
      上訴人仍為系爭車輛相關稅捐之納稅義務人，是上訴人即
      應負擔相關稅捐。在上訴人非契約當事人，而不能本於其
      名義對被上訴人丙○○有何請求之情形下，該稅捐之負擔
      並非屬「損害」之範疇，上訴人請求被上訴人依侵權行為
      賠償所納稅捐，亦屬無據。
    (二)次按，損害賠償之債，以有損害之發生及有責任原因之事
      實，並二者之間，有相當因果關係為成立要件。至於相當
      因果關係之認定，應以行為人之行為所造成之客觀存在事
      實為觀察之基礎，倘就該客觀存在之事實，依吾人智識經
      驗判斷，通常均有發生同樣損害結果之可能者，始得謂行
      為人之行為與被害人所受損害間，具有相當因果關係。苟
      無此一行為，固不能發生此項損害；倘有此一行為，通常
      亦不致發生此種損害時，自無因果關係存在（最高法院97
      年度台上字第1627號判決意旨參照）。上訴人雖又稱受有
      遲納稅捐行政裁罰之損害，然上訴人既為系爭車輛相關稅
      捐之納稅義務人，本有依法定期間按時納稅之義務，是該
      遲納稅捐行政裁罰所造成之損害，實係肇因伊自身未按時
      納稅所致，與遲未辦理系爭車輛之移轉登記並無相當因果
      關係，是上訴人主張此部分之損害，亦乏依據。
六、綜上所述，上訴人依買賣契約請求將系爭車輛移轉登記予被
    上訴人輝榮公司，及依侵權行為請求被上訴人連帶賠償稅金
    與欠稅罰鍰，均無理由，原審為上訴人敗訴之判決，理由雖
    有不同，但結論並無二致，仍應予以維持。上訴人提起本件
    上訴，指摘原判決不當，求予廢棄改判，為無理由，應予駁
    回。
七、據上論結，本件上訴為無理由，應依民事訴訟法第436 條之
    1 第3 項、第449 條第2 項、第463 條、第78條，判決如主
    文。
中    華    民    國    98    年    11    月    26    日
                  民事第六庭審判長法  官  楊國祥
                                  法  官  林書慧
                                  法  官  李怡諄
正本係照原本作成。
本判決不得上訴。
中    華    民    國    98    年    11    月    26    日
                                  書記官  陳建琪


司法院資訊處製作；財團法人民間司法改革基金會備份。
